【裁判字號】    97,交上訴,191
【裁判日期】    980217
【裁判案由】    公共危險
【裁判全文】
臺灣高等法院刑事判決               97年度交上訴字第191號
上  訴  人
即  被  告  甲○○
選任辯護人  陳倉富律師
            陳明律師
上列上訴人因公共危險案件，不服臺灣宜蘭地方法院97年度交訴
字第2號，中華民國97年10月7日第一審判決（起訴案號：臺灣宜
蘭地方法院檢察署96年度偵續字第68號），提起上訴，本院判決
如下：
    主  文
原判決撤銷。
甲○○無罪。
    理  由
一、公訴意旨略以：上訴人即被告甲○○於民國95年12月12日凌
    晨5時15分許，駕駛車號DY-4785號自用小客車，沿宜蘭縣宜
    蘭市○○路由西往東方向行駛，途經宜蘭縣宜蘭市○○路黎
    明橋前20公尺處，撞及蔡素真所騎乘之車號QXI-472號機車
    ，造成蔡素真受有頸椎第4、5、6節外傷性椎間盤突出、脊
    髓損傷併四肢癱瘓、左膝上截肢之重傷害（過失重傷害部分
    業經原審判決有期徒刑10月，減為有期徒刑5月確定）。甲
    ○○於肇事後並未留於現場為必要之救護，僅將蔡素真扶至
    水溝旁，並以其所持用之門號0000000000號行動電話撥打11
    9電話後，即駕車逃逸。因認被告涉犯刑法第185條之4之肇
    事致人受傷逃逸罪嫌云云。
二、按犯罪事實應依證據認定之，無證據不得認定犯罪事實；不
    能證明被告犯罪者，應諭知無罪之判決，刑事訴訟法第154
    條第2項及第301條第1項分別定有明文。次按認定不利於被
    告之事實，須依積極證據，苟積極證據不足為不利於被告事
    實之認定時，即應為有利於被告之認定，更不必有何有利之
    證據；又事實之認定，應憑證據，如未能發現相當證據，或
    證據不足以證明，自不能以推測或擬制之方法，以為裁判基
    礎；被告否認犯罪事實所持之辯解，縱屬不能成立，仍非有
    積極證據足以證明其犯罪行為，不能遽為有罪之認定。而刑
    事訴訟法上所謂認定犯罪事實之積極證據，係指適合於被告
    犯罪事實之認定之積極證據而言，雖不以直接證據為限，間
    接證據亦包括在內；然而無論直接或間接證據，其為訴訟上
    之證明，須於通常一般之人均不致有所懷疑，而得確信其為
    真實之程度者，始得據為有罪之認定，倘其證明尚未達到此
    一程度，而有合理之懷疑存在時，致使無從形成有罪之確信
    ，根據「罪證有疑，利於被告」之證據法則，即不得遽為不
    利被告之認定（最高法院30年上字第816號、29年上字第310
    5號、30年上字第1831號、40年台上字第86號及76年台上字
    第4986號判例意旨參照）。
三、公訴人認被告涉犯上揭罪嫌，係以被告之供詞、證人即員警
    張健新之證詞及卷附道路交通事故調查報告表、現場圖、現
    場及車損照片、宜蘭縣警察局舉發違反道路交通管理事件通
    知單、診斷證明書等為憑據。訊據被告堅決否認有肇事逃逸
    犯行，辯稱：伊於車禍發生後，被害人蔡素真跌到水溝，因
    水溝太深，伊力氣沒那麼大，沒辦法把她抱上來，只能扶她
    至水溝旁駁崁坐著，避免她被水淹到，伊就馬上以自己持用
    之行動電話撥打119叫救護車，伊等了約5分鐘，沒有看到救
    護車，伊想前方路口比較大，救護車應該會從那邊經過，伊
    就開車到前方路口，大約等了1、20分鐘，還是等不到，伊
    覺得不對勁，因隱約有聽到救護聲，伊就回到現場，看到前
    方路口救護車已經開走，被害人已不在現場，伊就想應該會
    送到宜蘭醫院，伊要開車去醫院，但因之前車子在車禍時受
    到撞擊，在半路上前輪卡住不能開，伊只好打電話給伊父親
    ，請他來接伊一同開車去醫院，伊並無逃逸之意思等語。
四、經查：
  (一)本件被害人蔡素真於上開車禍事故發生後，即跌落至水溝，
    係被告下水溝將其扶到駁崁旁，惟因水溝很深，被害人腳部
    仍浸在水溝裡，被告於當日上午5時25分15秒以其持用之000
    0000000號行動電話撥打119救護車將被害人送至宜蘭醫院救
    治等情，業經被告坦承不諱，並據被害人於偵訊時陳述屬實
    （第397號偵卷第6頁），復有被告所持用行動電話通話明細
    表在卷可憑（第397號偵卷第19至21頁），故此部分事實堪
    以認定。
  (二)按刑法第185條之4之肇事致人死傷逃逸罪，係以處罰肇事後
    逃逸之駕駛人為目的，俾促使駕駛人於肇事後能對被害人即
    時救護，以減少死傷（最高法院93年度臺上字第3725號判決
    意旨參照），此觀該條立法理由「維護交通安全，加強救護
    ，減少被害人之死傷，促使駕駛人於肇事後，能對被害人及
    時救護，增設本條」自明。是而上開條文所謂「逃逸」之行
    為，應係指行為人不留在肇事現場為即時救護、避免後車再
    度撞擊或協助相關人員迅速處理事故而離去之行為，蓋此一
    離去行為將可能促使肇事所發生之損害而有再度擴大之危險
    （最高法院95年度臺上字第2193號判決意旨參照）。本件被
    害人因車禍固受有頸椎第4、5、6節外傷性椎間盤突出、脊
    髓損傷併四肢癱瘓、左膝上截肢之重傷害，惟依一般非專業
    人員之判別能力，被害人上揭傷勢，被告當時實已難再對被
    害人採取任何緊急救護之措施，且被告既已立即下水將被害
    人扶至溝旁陸地駁崁處等待救援，被害人在客觀上已無遭後
    車再度撞擊之危險，其安全上尚無堪虞。再者，被告當場並
    以行動電話撥打119通知救護車到場，業足已避免或防止被
    害人因本件肇事所發生之損害有再度擴大之危險，是依其情
    形應認被告已完成初步之即時救護，並無違上揭立法理由。
  (三)被告於撥打119後，在救護車尚未到前即離開現場，就其離
    開現場之原因，其雖於警詢、偵訊均稱：伊因心慌，只想找
    人幫忙，而伊家就在附近，故伊想回家找父親來幫忙處理云
    云（警詢卷第8頁、第397號偵卷第6頁），核與其於原審、
    本院陳稱：伊離開現場時，本來是在前方路口等救護車，但
    等很久，沒有看到救護車，伊才想說救護車會不會從另外方
    向過來，等伊再回現場時，救護車已把被害人接走，當時伊
    想要回家找父親幫忙，但伊車子剛好壞掉，以伊請父親開車
    接伊去醫院不符（原審卷第162至163頁、本院卷第31頁反面
    ）。被告對此不符之處雖陳稱：伊在警局有跟警察說伊有到
    前方路口等，但警察認為不合理所以沒有記載云云（本院卷
    第39頁），惟不論實情為何，被告確有在救護車到場前先行
    離去之事實。然觀諸原審勘驗被告撥打119之報案內容，被
    告已敘明肇事地點係在宜蘭運動公園附近往壯圍方向之道路
    上，過平交道一下子就到，在鐵路旁邊（原審卷第46至47頁
    ），經比對告訴人即蔡素真配偶乙○○所呈卷附現場地圖所
    示（第397號偵卷第107頁），宜蘭運動公園附近往壯圍之道
    路為黎明路，而肇事地點即在黎明路過平交道之鐵路旁邊，
    故依被告報案內容，救護車應可明確尋獲肇事地點，被告雖
    先行離去，惟無礙於救護人員尋獲被害人，尚難單憑被告先
    行離去一節，遽認其全然棄置被害人不顧並逃避責任。
  (四)依證人即處理本件交通事故之宜蘭縣警察局宜蘭分局警員張
    健新於偵訊時證稱：當天是勤務中心通知延平派出所，伊接
    到通知後就立刻去現場處理，伊記得到場時間是上午6點左
    右，伊有看到水溝內有一台機車，路上有散落物，現場都沒
    有人，伊就打電話回勤務中心，勤務中心告訴伊一個電話，
    伊有打該電話過去問，對方告訴伊他只是路人，後來現場附
    近民眾說伊到場處理前，救護車及人員已先到現場，所以伊
    接著找當天到場的救護人員問他們如何到場，他們說是接獲
    消防局勤務中心通知，並且把該中心接獲的報案電話告訴伊
    ，那個電話跟伊局裡勤務中心接獲的報案電話不同，伊約在
    上午6點半左右再打消防局接獲的報案電話去查詢報案經過
    ，伊本來是把對方當成報案人在詢問，但對方自己告訴伊他
    是車禍當事人，他說他和他父親正在醫院探視被害人等語（
    第397號偵卷第60頁）。觀諸被告於肇事後，既有下車查詢
    被害人狀況，給予即時之救護，並立即向宜蘭縣政府消防局
    報案以通知救護車前來救護，事後又自行向警方表明其係車
    禍之肇事者，於肇事後未幾即主動至醫院探視被害人之一連
    串行徑，應認被告確無肇事後逃逸之故意。
  (五)檢察官雖於原審主張：因被害人腿浸泡在污水中，致多種細
    茵感染，被害人才需要截肢，被告先行離去行為與被害人傷
    勢有因果關係云云。惟經原審向被害人就診之行政院國軍退
    除役官兵輔導委員會臺北榮民總醫院函查得知，被害人傷口
    感染的成因有許多，受傷時狀況、污染度、病人健康等，故
    還原現場，若傷肢未進排水溝，「可能」截肢之機會可以減
    少，但也仍不可避免地可能需要截肢，根據醫學教科書記載
    ，斷肢接回需要浸泡於無菌之生理食鹽水，並泡於冰水中，
    故若無此要件，接回斷肢之可能性不大，此有該院97年8月8
    日出具之北總企字第0970015938號函附卷可稽（原審卷第10
    4頁）。而刑法上因果關係，係採「相當」因果關係理論，
    係指依經驗法則，綜合行為當時所存在之一切事實，為客觀
    之事後審查，認為在一般情形下，有此環境、有此行為之同
    一條件，均可發生同一之結果者，則該條件即為發生結果之
    相當條件，行為與結果即有相當之因果關係。反之，若在一
    般情形下，有此同一條件存在，而依客觀之審查，認為不必
    皆發生此結果者，則該條件與結果不相當，不過為偶然之事
    實而已，其行為與結果間即無相當因果關係（最高法院76
    年台上字第192號判例可參）。依告訴人乙○○於警詢所述
    （警詢卷第10頁），被告與被害人車禍撞擊後，被害人左小
    腿當場斷肢，而該斷肢依肇事現場當時情形，被告實無法當
    場提供無菌之生理食鹽水、冰水，亦難期待被告有此醫學專
    業之認知。且上揭醫院謂「可能」截肢機會可以減少，但也
    仍不可避免地「可能」需要截肢，實與「相當」因果關係之
    要件不合，故上揭醫院之函覆結果，尚難採為不利被告認定
    之憑據。
  (六)至於警方雖舉發被告肇事後逃逸，而裁處被告罰鍰新台幣（
    下同）9千元，並吊銷駕駛執照，永久禁考，惟經被告向臺
    灣宜蘭地方法院交通法庭聲明異議，該院認被告並無肇事逃
    逸之故意，被告並無道路交通管理處罰條例第62條第4項駕
    駛肇事致人受重傷之違規行為，惟被告肇事後，尚未通知警
    察機關處理，即任意移動肇事車輛，該院認被告有違反該條
    例第62條第3項前段規定，而撤銷原處分，改科處被告罰鍰3
    千元確定，此有該院96年度交聲字第52號裁定附卷可憑（第
    397號偵卷第63頁）。故公訴人以警方舉發被告違反道路交
    通管理事件通知單為被告肇事逃逸之證據，實難為被告不利
    之認定。
  (七)綜上所述，被告已即時防止被害人因本件車禍所發生之損害
    有再度擴大之危險，難認被告有肇事逃逸之主觀犯意。被告
    辯稱並無肇事逃逸故意等語，應認屬實，堪以採信。此外，
    復查無其他積極證據足以證明被告有公訴人所指之犯行，應
    認不能證明被告犯罪，爰為無罪判決諭知。
五、原審未予詳查，僅單以被告在救護車未到前先行離去現場之
    行為，遽認被告有肇事逃逸之故意，未詳予就被告肇事後之
    所有行為互為勾稽，遽為被告有罪認定並予科刑，容有未洽
    。被告上訴就此指摘原判決不當，為有理由，應由本院將原
    判決撤銷，並依法諭知被告無罪。
據上論斷，應依刑事訴訟法第369條第1項前段、第364條、第301
條第1項前段，判決如主文。
本案經檢察官謝英民到庭執行職務。
中    華    民    國    98    年    2    月    17    日
                  刑事第二庭審判長法  官  洪光燦
                                  法  官  李麗玲
                                  法  官  林恆吉
以上正本證明與原本無異。
如不服本判決，應於收受送達後十日內向本院提出上訴書狀，其
未敘述上訴之理由者並得於提起上訴後十日內向本院補提理由書
（均須按他造當事人之人數附繕本）。「切勿逕送上級法院」。
                                  書記官  陳盈璇
中    華    民    國    98    年    2     月    17    日


司法院資訊處製作；財團法人民間司法改革基金會備份。
